【裁判字號】    98,訴,692
【裁判日期】    990824
【裁判案由】    返還不當得利
【裁判全文】
臺灣臺南地方法院民事判決               98年度訴字第692號
原      告  茂盛股份有限公司
法定代理人  乙○○
訴訟代理人  施煜培  律師
            施承典  律師
被      告  甲○○
訴訟代理人  許世烜  律師
複  代理人  許安德利律師
            黃郁蘋  律師
上列當事人間請求返還不當得利事件，本院於民國99年8 月10日
言詞辯論終結，判決如下：
    主  文
原告之訴及假執行之聲請均駁回。
訴訟費用由原告負擔。
    事實及理由
一、本件原告主張：被告前為原告之董事長，於民國84年7 月1
    日代表原告與訴外人龍昇旅社事業有限公司（下稱龍昇公司
    ）簽訂房屋租賃契約書，雙方約定由原告將門牌號碼臺南縣
    永康市○○○路123 、125 、127 、129 號建物（下稱系爭
    建物）出租予訴外人龍昇公司，租賃期間自84年7 月1 日起
    至94年5 月30日止，共計9 年11月，租金為每月新臺幣（下
    同）340,000 元，於各該月首日給付。嗣原告與龍昇公司約
    定，租金之半數以現金給付，半數以支票給付。茲因被告於
    89年1 月至6 月自龍昇公司收受龍昇公司用以給付系爭建物
    89年1 月至6 月租金之如附表編號1 至編號6 所示支票（上
    開6 紙支票，下稱系爭支票）以後，並未將系爭支票交付原
    告；且原告已於89年2 月初某日，向被告為解任董事長之意
    思表示，而系爭支票業已不能返還，爰依民法第179 條規定
    ，請求被告償還系爭支票之價額，並附加利息；如本院認原
    告依民法第179 條規定所為之請求為無理由，因原告委任被
    告擔任董事長，兌領系爭支票或以系爭支票另行取得金錢，
    應屬被告受原告委任之範圍，原告另依民法第541 條第1 項
    規定，請求被告返還因兌領系爭支票或以系爭支票另行取得
    之金錢及遲延利息。並聲明求為判決：被告應給付原告
    1,077,100 元，及自89年10月28日起至清償日止，按週年利
    率5%計算之利息；並願供擔保請准宣告假執行。
二、被告抗辯：被告乃本於董事長之職務，代表原告向龍昇公司
    收取系爭支票，並無不當得利；再被告於89年8 月15日收受
    原告寄發之存證信函，始知已非董事長；又原告之財務、帳
    目均由訴外人陳玉霞處理，被告自龍昇公司收取之系爭支票
    ，均已交付原告，原告何以向被告請求返還？另被告僅受原
    告委任收取系爭支票，原告並未委任被告將系爭支票兌現，
    將支票兌現一向由原告之會計為之；退而言之，如本院認原
    告之請求為有理由，因原告尚欠被告消費借貸或不當得利債
    務2,750,000 元，被告則以積欠原告之上開債務，與原告積
    欠被告之前揭債務互為抵銷等語。並聲明求為判決：原告之
    訴駁回。
三、兩造不爭執之事項：
  (一)被告前為原告之董事長，於84年7 月1 日代表原告與龍昇公
    司簽訂房屋租賃契約書，雙方約定由原告將系爭建物出租予
    龍昇公司，租賃期間自84年7 月1 日起至94年5 月30日止，
    共計9 年11月，租金為每月340,000 元，於各該月首日給付
    。嗣原告與龍昇公司約定，租金之半數以現金給付，半數以
    支票給付。
  (二)系爭支票中如附表編號1 、編號4 所示支票，至今無人提示
    取款；如附表編號2 所示支票，經人存入原告於萬通商業銀
    行股份有限公司（下稱萬通銀行）臺南分行開立之帳號0000
    000000號帳戶內，委託萬通銀行臺南分行代向票據交換所提
    示取款，取款後再經人提款，存入被告之帳戶；如附表編號
    3 、編號5 、編號6 所示支票，經原告於背面背書後，經人
    存入被告於萬通銀行臺南分行開立之帳號00000000000000號
    帳戶內，委託萬通銀行臺南分行代向票據交換所提示取款。
    並有臺灣中小企業銀行永康分行98年9 月23日98永康字第75
    7 號函1 份、中國信託商業銀行股份有限公司98年10月5 日
    中信銀字第0982 2271211912 號函所附之客戶資料2 份、98
    年10月16日中信銀字第09822271212336號函、98年11月19日
    中信銀字第098222 71213564 號函所附之歷史交易查詢報表
    1 份、98年12月10日中信銀字第09822271214274號函所附之
    存摺存款提款單、存款單影本各1 份在卷可按（參見本院卷
    第121 頁、第141 頁、第142 頁、第149 頁、第161 頁、第
    178 頁、第179 頁）。
四、本件之爭點：
  (一)原告依民法第179 條規定，請求被告償還系爭支票之價額，
    並附加利息，有無理由？
  (二)原告依民法第541 條第1 項之規定，請求被告返還因兌領系
    爭支票或以系爭支票另行取得之金錢及遲延利息，有無理由
    ？
五、得心證之理由：
  (一)原告依民法第179 條規定，請求被告償還系爭支票之價額，
    並附加利息，有無理由？
    1.按委任契約當事人之任何一方，得隨時終止委任契約，民
      法第549 條第1 項雖有明文，惟終止權之行使，應向他方
      當事人以意思表示為之，此觀之民法第549 條第1 項、第
      263 條準用同法第258 條第1 項規定自明，故委任契約當
      事人之任何一方，雖得隨時終止委任契約，惟須終止委任
      契約之意思表示到達他方當事人時，始生效力。次按，終
      止契約，僅使契約自終止之時起向將來消滅，並無溯及效
      力，當事人原已依約行使、履行之權利義務，不受影響。
      而當事人於契約終止前所受給付，既係本於斯時有效之契
      約，自有法律上之原因，無不當得利之可言（最高法院96
      年度臺上字第97號判決參照）。
    2.查，原告主張於89年2 月初某日向被告為解任董事長之意
      思表示，即終止委任契約意思表示之事實，為被告所否認
      ，抗辯：被告於89年8 月15日收受原告寄發之存證信函，
      始知已非董事長等語，而原告復未能舉證以實其說，原告
      前揭部分之主張，自不足採。
    3.次查，被告於89年8 月15日收受原告寄發之存證信函，始
      知已非董事長，業據被告陳述在卷，可見原告向被告所為
      終止委任契約之意思表示，於89年8 月15日始到達被告，
      發生終止委任契約之效力，則被告於89年1 月至6 月應仍
      為原告之董事長。
    4.再查，被告於89年1 月至6 月既為原告之董事長，則其於
      89年1 月至6 月擔任原告董事長期間，代表原告向龍昇公
      司收取系爭支票，自係本於其與原告間之委任契約而受領
      ，應有法律上之原因。至被告雖於89年8 月15日解任董事
      長職務，與原告間之委任關係終止，惟揆之前揭說明，終
      止僅使契約自終止之時起向將來消滅，並無溯及效力，被
      告於委任契約終止前所受給付，既係本於斯時有效之契約
      ，自有法律上之原因，並無不當得利可言。
  (二)原告依民法第541 條第1 項之規定，請求被告返還因兌領系
    爭支票或以系爭支票另行取得之金錢及遲延利息，有無理由
    ？
    1.本件原告主張因其委任被告擔任董事長，兌領系爭支票或
      以系爭支票另行取得金錢，應屬被告受其委任之範圍，另
      依民法第541 條第1 項規定，請求被告返還因兌領系爭支
      票或以系爭支票另行取得之金錢及遲延利息，雖據其提出
      如附表編號1 所示之支票影本1 紙、簽收單據影本5 紙為
      證；惟為被告所否認，抗辯：被告僅受原告委任收取系爭
      支票，原告並未委任被告將系爭支票兌現，將支票兌現一
      向由原告之會計為之等語。查：
      (1)按受任人因處理委任事務，所收取之金錢、物品及孳息
        ，應交付於委任人，民法第541 條第1 項定有明文。該
        條項所稱之金錢，應指與委任事務有關，而須歸委任人
        取得者。如非受任人因處理委任事務而收取之金錢，自
        無前開規定之適用。本件原告主張依民法第541 條第1
        項規定，請求被告返還因兌領系爭支票或以系爭支票另
        行取得之金錢及遲延利息，所應審究者，厥為被告是否
        受原告委任處理兌領系爭支票或以系爭支票另行取得金
        錢之事務？被告有無因處理兌領系爭支票或以系爭支票
        另行取得金錢事務而取得金錢？
      (2)原告所提出如附表編號1 所示之支票影本1 紙，至多僅
        能證明龍昇公司曾經簽發受款人為原告，票上記載禁止
        背書轉讓、如附表編號1 所示支票1 紙；原告所提出簽
        收單據影本5 紙，充其量僅能證明被告先後於89年2 月
        16日、3 月6 日、5 月7 日、5 月5 日及6 月6 日自龍
        昇公司簽收如附表編號2 至編號5 所示支票，均不足以
        證明被告受原告委任處理兌領系爭支票或以系爭支票另
        行取得金錢之事務，及因處理前開事務而取得金錢之事
        實。
      (3)至原告雖主張因其委任被告擔任董事長，兌領系爭支票
        或以系爭支票另行取得金錢，應屬被告受其委任之範圍
        等語。惟查，兌領票據或以票據另行取得金錢，原非股
        份有限公司董事長之法定職務，且社會上稍具規模之公
        司均設有會計人員處理前開事務，自不能僅因原告委任
        原告擔任董事長之事實，即認被告受原告委任兌領票據
        或以票據另行取得金錢之事務，原告前揭主張，自難採
        憑。
      (4)況且，如附表編號1 、編號4 所示支票，至今無人提示
        取款，為兩造所不爭執，並有臺灣中小企業銀行永康分
        行98年9 月23日98永康字第757 號函1 份在卷可按（參
        見本院卷第121 頁）；而原告復未舉證證明被告以如附
        表編號1 、編號4 所示支票另行取得金錢，自難認被告
        有何兌領如附表編號1 、編號4 所示支票或以如附表編
        號1 、編號4 所示支票另行取得金錢之事實。如附表編
        號2 所示支票，經人存入原告於萬通銀行臺南分行開立
        之前開帳戶內；如附表編號3 、編號5 、編號6 所示支
        票，經原告於背面背書後，經人存入被告於萬通銀行臺
        南分行所開立之前述帳戶內，為兩造所不爭執，並有臺
        灣中小企業銀行永康分行98年9 月23日98永康字第757
        號函1 份、中國信託商業銀行股份有限公司98年10月5
        日中信銀字第0982 2271211912 號函所附之客戶資料2
        份、98年10月16日中信銀字第09822271212336號函、98
        年11月19日中信銀字第09822271213564號函所附之歷史
        交易查詢報表、98年12月10日中信銀字第098222712142
        74號函所附之存摺存款提款單、存款單影本各1 份在卷
        可按（參見本院卷第121 頁、第141 頁、第142 頁、第
        149 頁、第161 頁、第178 頁、第179 頁）。足見被告
        已將如附表編號2 、編號3 、編號5 、編號6 所示支票
        交付原告，由原告自行兌領如附表編號2 所示支票，並
        以背書及交付之方式，將如附表編號3 、編號5 、編號
        6 所示支票之票據權利轉讓與被告，亦難認被告有何因
        兌領如附表編號2 、編號3 、編號5 、編號6 所示支票
        或以如附表編號2 、編號3 、編號5 、編號6 所示支票
        另行取得金錢之情形。
      (5)此外，原告復未能舉出其他證據以實其說，原告主張被
        告受原告委任處理兌領系爭支票或以系爭支票另行取得
        金錢之事務，及因處理前開事務而收受金錢之事實，均
        不足採。又被告既未受被告委任兌領系爭支票或以系爭
        支票另行取得金錢之事務，復未因處理前開事務而收受
        金錢，則原告依民法第541 條第1 項規定，請求被告給
        付，自屬無據。
六、綜上所陳，原告本於民法第179 條規定或同法第541 條第1
    項規定，請求被告給付1,077,100 元，及自89年10月28日起
    至清償日止，按週年利率5%計算之利息，均無理由，應予駁
    回。又原告之訴既經駁回，其假執行之聲請亦失所附麗，應
    併予駁回。
七、本件事證已臻明確，兩造其餘攻擊防禦方法，經本院審酌後
    ，認與判決之結果不生影響，無一一論述必要，附此敘明。
八、據上論結，本件原告之訴為無理由，依民事訴訟法第78條，
    判決如主文。
中    華    民    國    99    年    8     月    24    日
                  民事第三庭  法  官  伍逸康
以上正本係照原本作成。
如不服本判決，應於送達後20日內，向本院提出上訴狀並表明上
訴理由，如於本判決宣示後送達前提起上訴者，應於判決送達後
10日內補提上訴理由書（須附繕本）。如委任律師提起上訴者，
應一併繳納上訴審裁判費。
中    華    民    國    99    年    8     月    24    日
                              書記官  盧昱蓁
附表：
┌──┬──────┬─────┬─────┬────────┐
│編號│票載發票日  │票面金額  │票據號碼  │付   款   人    │            │
│    │（民國）    │（新臺幣）│          │                │            │
├──┼──────┼─────┼─────┼────────┤
│ 1  │89年1 月5 日│178,500元 │AT0000000 │臺灣中小企業銀行│           │
│    │            │          │          │永康分行        │            │
├──┼──────┼─────┼─────┼────────┤
│ 2  │89年2 月5 日│同上      │AT0000000 │同上            │
├──┼──────┼─────┼─────┼────────┤
│ 3  │89年3 月5 日│同上      │AT0000000 │同上            │
├──┼──────┼─────┼─────┼────────┤
│ 4  │89年4 月7 日│同上      │AT0000000 │同上            │
├──┼──────┼─────┼─────┼────────┤
│ 5  │89年5 月5 日│同上      │AY0000000 │同上            │
├──┼──────┼─────┼─────┼────────┤
│ 6  │89年6 月5 日│同上      │AY0000000 │同上            │
└──┴──────┴─────┴─────┴────────┘

司法院資訊處製作；財團法人民間司法改革基金會備份。
